【裁判字號】    90,簡上,79
【裁判日期】    901212
【裁判案由】    給付會款
【裁判全文】
臺灣屏東地方法院民事判決    九十年度簡上字第七九號
    上  訴  人  甲○○
    被 上訴 人  乙○○
右當事人間請求給付會款事件，上訴人對於中華民國九十年五月二十四日本院潮州簡
易庭八十九年度潮簡字第二六六號第一審判決提起上訴，本院判決如左：
    主      文
上訴駁回。
第二審訴訟費用由上訴人負擔。
    事      實
甲、上訴人方面：
一、聲明：求為判決：(一)原判決不利於上訴人之部分廢棄。(二)右廢棄部分，被上訴人
    在第一審之訴及假執行之聲請均駁回。
二、陳述：除與原審判決所載者相同者，茲予引用外，補稱：
（一）系爭互助會於農曆八十七年一月六日（即國曆民國八十七年二月二日）的第四
      會（如加上會首所收取會頭款，則應屬第五會）係上訴人代理訴外人潘鄭慈善
      表示願出標息新台幣（下同）三千五百元而得標，被上訴人於翌日將得標金二
      十六萬七千五百元送至上訴人住處交與潘鄭慈善，之後被上訴人向潘鄭慈善收
      取死會會款至第九會之事實，業經潘鄭慈善於鈞院八十七年度潮簡字第七九○
      號與八十八年簡上字第四三號事件，及原審審理中證述綦詳，並經證人張盧秀
      花與張麗蜜於原審九十年四月十六日言詞辯論期日證述明確，足認上訴人代理
      潘鄭慈善得標乙事為被上訴人明知。原審固以潘鄭慈善就本件訴訟具利害關係
      ，其證詞難免偏頗為由，不予採信其證詞，惟潘鄭慈善非上訴人之親故，並迭
      於鈞院審理中具結作證，斷無甘冒偽證刑責而虛偽證述之理，且其證稱已於第
      四會得標，對其本身並無任何有利之處，是其證詞應無偏頗之理，原審判決具
      理由不備及證據上理由矛盾之違法，且原審判決對何以不採張盧秀花及張麗蜜
      之證詞未作任何交待，乃具理由不備之違法。
（二）系爭互助會的第四會係潘鄭慈善得標，被上訴人將得標金二十六萬七千五百元
      送至上訴人之住處交與潘鄭慈善，之後潘鄭慈善仍陸續繳交死會會款至第九會
      之事實，為被上訴人於八十九年六月十四日與上訴人之夫張龍豐對談之際所是
      認，此有錄音帶及譯文附於原審卷內，益徵系爭互助會的第四會確實為上訴人
      代理潘鄭慈善得標，此亦為被上訴人所明知，原審就此項足以影響判決之重要
      證物未詳加調查，亦未說明其不加採納之理由，徒拾證人王如祥、陳林圓、陳
      春金及林淑華證詞之片斷而為事實認定之依據，其判決自具理由不備之失。參
      以潘鄭慈善茍仍屬活會，則其身處經濟困窘之境，何以未高價標會或將其會轉
      讓與會首或其他人而一走了之，且上訴人茍已標得第四會，並自第十會起未再
      續繳納死會會款，則上訴人何以敢另訴請求被上訴人給付得標金二十八萬二千
      七百元，又被上訴人何以遲至一年半後始具狀起訴請求上訴人給付死會會款，
      上開情形再再證明被上訴人明知第四會非上訴人得標，原審不查而遽認第四會
      為上訴人所得標，顯與經驗法則有違。
（三）第四會既非上訴人得標，被上訴人請求上訴人給付死會會款即屬無理由，且第
      四會是否由上訴人得標，非屬前案訴訟標的，乃屬前案判決理由中判斷，不生
      既判力問題。又證人王如詳於原審八十九年六月二十二日言詞辯論期日所為證
      詞，足證系爭互助會的第十會（如不加上會首所收取會頭款，則應屬第九會）
      為上訴人得標，且證人林淑華與陳春金於原審上開言詞辯論期日所為證詞，益
      徵系爭互助會的第十會確實由上訴人得標。而被上訴人於鈞院八十七年度潮簡
      字第七九○號案件之八十七年十一月十八日調解程序中並不否認第十會由上訴
      人得標，且被上訴人於八十九年六月十四日與上訴人之夫張龍夫於對談之際，
      其對張龍豐所言：「會員單林淑華記載著打棉被農曆六日六日標三千七百元，
      及陳金對的會員單記載棉被店第十會標三千七百元，記得很清楚。」等語，並
      不爭執，足認第十會確實為上訴人得標乙節，洵堪認定。原審就第十會究何人
      得標乙事棄置不論，並置證王如祥、林淑華及陳春金之證詞於不顧，且不視被
      上訴人於另案調解中已自認第十會為上訴人所得標，及於錄音帶中就上開事實
      不為爭執之事實，遽以證人鄭清課、張耀銘及黃洪敏貞於鈞院八十八年度簡上
      字第四三號審理中所為證詞，及既判力之客觀範圍為由，為上訴人判訴之判決
      ，其判決就此非無理由不備之違法。
（四）觀諸民訴訟法第四百零一條第一項的立法理由所舉二個案例，此乃否定判決理
      由中判斷之拘束力，而同條第二項規定係就判決理由中判斷認有拘束力之例外
      ，依「明示其一，排除其他」之原則及例外解釋應從嚴認定之法理，自不應就
      此規定做擴張之解釋，且最高法院目前統一之法律上見解，亦未承認判決理由
      中判斷具拘束力，此有最高法院二十三年上字第二九四○號判例及七十二年四
      月十九日民庭總會決議可佐。又「爭點效」理論，認在一定條件下，應承認判
      決理由中判斷具拘束力，其理想雖符合訴訟經濟之原則，然我國並未採律師強
      制代理制度，而法官與律師亦非萬能，於現行法尚無明文規定及充分滿足程序
      保護之配套措施情形下，遽認判決理由中判斷具拘束力，其弊反多於利，對於
      憲法保障人民之訴訟權亦顯有影響。查鈞院八十八年度簡上字第四三號事件的
      訴訟標的係上訴人之得標金給付請求權，至上訴人是否為會員、是否於第十會
      得標、第四會究何人得標等情，均僅攻擊防禦方法，屬判決理由中判斷，僅生
      爭點效問題，上訴人於本件訴訟更行主張第四會係潘鄭慈善得標，被上訴人將
      得標金二十六萬七千五百元送至上訴人之住處交與潘鄭慈善，之後潘鄭慈善仍
      陸續繳交死會會款至第九會，而第十會由上訴人得標，被上訴人未給付得標金
      之事實，並不受前案既判力所拘束，原審判決將訴訟標的及攻擊防禦方法混為
      一談，且不視爭點效理論尚處學說理想階段，遽以既判力否定上訴人前揭主張
      ，其判決不無適用法規不當之違法。
（五）上訴人主張於第十會得標，對被上訴人具得標金債權二十八萬二千八百元，主
      張以此債權與被訴人之死會會款三十萬元相互抵銷。又上訴人雖於另案請求給
      付第十會得標金，經鈞院以八十八年度簡上字第四三號判決上訴人敗訴確定，
      致上訴人之第十會得標金給付請求權確定不存在而無從為同時履行抗辯，惟依
      此而論，上訴人即顯仍為活會會員而享有「抱尾會」之得標金給付請求權三十
      九萬元，主張以此債權與被訴人之死會會款三十萬元相互抵銷。再者，原告所
      提出會員名單未見「漢藥店」，足認被上訴人假造不實會員名單。
三、證據：除援用原審之證據方法外，補提會員名單影本二件，及支票簿與證明書影
    本各一件為證。
乙、被上訴人方面：
一、聲明：求為判決如主文所示。
二、陳述：除與原審判決所載者相同者，茲予引用外，補稱：
（一）被上訴人係系爭合會（自農曆八十六年十月六日起，共四十會，每會一萬元，
      於農曆每月初六開會）會首，而上訴人以「打棉被」名義參加一會，上訴人已
      於第四會（農曆八十七年一月初六）以三千五百元得標，被上訴人於翌日將得
      標金二十六萬七千五百元交與上訴人，上訴人對被上訴人之會款請求權已因清
      償完畢而消滅之事實，業經鈞院八十八年度簡上字第四三號確定判決認定在案
      。
（二）前案訴訟標的法律關係既為上訴人請求被上訴人給付得標金，且經鈞院以八十
      八年度簡上字第四三號判決確定，則此對上訴人對被上訴人之得標金請求權即
      具既判力。又上訴人已於第四會得標，且被上訴人已將得標金完給付完畢之事
      實，乃上開確定判決所認定事實，則本件被上訴人起訴請求上訴人給付得標後
      所未給付之三十期死會會款，乃爰此業經確定判決所認定之事實作為攻擊防禦
      方法，參諸最高法院二十九年上字第九七五號、三十年上字第八號、四十二年
      度台上字第一三○六號、五十年台上字第二三二號判例意旨，法院應不得為反
      於確定判決意旨之裁判，而認上訴人尚未得標及被上訴人上未給付得標金。
三、證據：援用原審之證據方法。
丙、本院依職權調閱本院八十七年度潮簡字第七九○號及八十八年簡上字第四三號民
    事卷宗。
    理      由
一、本件被上訴人起訴主張其自任會首召集合會，而上訴人參加一會，約定自民國八
    十六年之農曆十月六日（即國曆十一月五日）起至八十九年之農曆十一月六日（
    即國曆十二月五日）止，於農曆每月六日開會一次，共四十會，每會一萬元。而
    上訴人於八十七年二月二日之第四會開會時表示願出標息三千五百元而得標，被
    上訴人於翌日將得標金二十六萬七千五百元送往上訴人住處交與上訴人，詎上訴
    人自第十會起未繳納死會會款，爰起訴起求上訴人給付死會會款三十萬元及法定
    遲延利息等語。而上訴人則以：(一)系爭互助會於八十七年二月二日的第四會係上
    訴人代理訴外人潘鄭慈善表示願出標息三千五百元而得標，被上訴人於翌日將得
    標金二十六萬七千五百元送至上訴人住處交與潘鄭慈善，之後被上訴人向潘鄭慈
    善收取死會會款至第九會之事實，業經潘鄭慈善於本院八十七年度潮簡字第七九
    ○號與八十八年簡上字第四三號事件，及原審審理中證述綦詳，並經證人張盧秀
    花與張麗蜜於原審九十年四月十六日言詞辯論期日證述明確，足認上訴人代理潘
    鄭慈善得標乙事為被上訴人明知，原審固以潘鄭慈善就本件訴訟具利害關係，其
    證詞難免偏頗為由，不予採信其證詞，惟潘鄭慈善非上訴人之親故，並迭於本院
    審理中具結作證，斷無甘冒偽證刑責而虛偽證述之理，且其證稱已於第四會得標
    ，對其本身並無任何有利之處，是其證詞應無偏頗之理，原審判決具理由不備及
    證據上理由矛盾之違法，且原審判決對何以不採張盧秀花及張麗蜜之證詞未作任
    何交待，乃具理由不備之違法。(二)系爭互助會的第四會係潘鄭慈善得標，被上訴
    人將得標金二十六萬七千五百元送至上訴人之住處交與潘鄭慈善，之後潘鄭慈善
    仍陸續繳交死會會款至第九會之事實，為被上訴人於八十九年六月十四日與上訴
    人之夫張龍豐對談之際所是認，此有錄音帶及譯文附於原審卷內，益徵系爭互助
    會的第四會確實為上訴人代理潘鄭慈善得標，此亦為被上訴人所明知，原審就此
    項足以影響判決之重要證物未詳加調查，亦未說明其不加採納之理由，徒拾證人
    王如祥、陳林圓、陳春金及林淑華證詞之片斷而為事實認定之依據，其判決自具
    理由不備之失。參以潘鄭慈善茍仍屬活會，則其身處經濟困窘之境，何以未高價
    標會或將其會轉讓與會首或其他人而一走了之，而上訴人茍已標得第四會，並自
    第十會起未再續繳納死會會款，則上訴人何以敢另訴請求被上訴人給付得標金二
    十八萬二千七百元，又被上訴人何以遲至一年半後始具狀起訴請求上訴人給付死
    會會款。上開情形再再證明被上訴人明知第四會非上訴人得標，原審不查而遽認
    第四會為上訴人所得標，顯與經驗法則有違。(三)第四會既非上訴人得標，被上訴
    人請求上訴人給付死會會款即屬無理由，且第四會是否由上訴人得標，非屬前案
    訴訟標的，乃屬前案判決理由中判斷，不生既判力問題。又證人王如詳於原審八
    十九年六月二十二日言詞辯論期日所為證詞，足證系爭互助會的第十會（如不加
    上會首所收取會頭款，則應屬第九會）為上訴人得標，且證人林淑華與陳春金於
    原審上開言詞辯論期日所為證詞，益徵系爭互助會的第十會確實由上訴人得標。
    而被上訴人於本院八十七年度潮簡字第七九○號案件之八十七年十一月十八日調
    解程序中並不否認第十會由上訴人得標，且被上訴人於八十九年六月十四日與上
    訴人之夫張龍夫於對談之際，其對張龍豐所言：「會員單林淑華記載著打棉被農
    曆六日六日標三千七百元，及陳金對的會員單記載棉被店第十會標三千七百元，
    記得很清楚。」等語，並不爭執，足認第十會確實為上訴人得標乙節，洵堪認定
    。原審就第十會究何人得標乙事棄置不論，並置證王如祥、林淑華及陳春金之證
    詞於不顧，且不視被上訴人於另案調解中已自認第十會為上訴人所得標，及於錄
    音帶中就上開事實不為爭執之事實，遽以證人鄭清課、張耀銘及黃洪敏貞於本院
    八十八年度簡上字第四三號審理中所為證詞，及既判力之客觀範圍為由，為上訴
    人判訴之判決，其判決就此非無理由不備之違法。(四)觀諸民訴訟法第四百零一條
    第一項的立法理由所舉二個案例，此乃否定判決理由中判斷之拘束力，而同條第
    二項規定係就判決理由中判斷認有拘束力之例外，依「明示其一，排除其他」之
    原則及例外解釋應從嚴認定之法理，自不應就此規定做擴張之解釋，且最高法院
    目前統一之法律上見解，亦未承認判決理由中判斷具拘束力，此有最高法院二十
    三年上字第二九四○號判例及七十二年四月十九日民庭總會決議可佐。又「爭點
    效」理論，認在一定條件下，應承認判決理由中判斷具拘束力，其理想雖符合訴
    訟經濟之原則，然我國並未採律師強制代理制度，而法官與律師亦非萬能，於現
    行法尚無明文規定及充分滿足程序保護之配套措施情形下，遽認判決理由中判斷
    具拘束力，其弊反多於利，對於憲法保障人民之訴訟權亦顯有影響。查本院八十
    八年度簡上字第四三號事件的訴訟標的係上訴人之得標金給付請求權，至上訴人
    是否為會員、是否於第十會得標、第四會究何人得標等情，均僅攻擊防禦方法，
    屬判決理由中判斷，僅生爭點效問題，上訴人於本件訴訟更行主張第四會係潘鄭
    慈善得標，被上訴人將得標金二十六萬七千五百元送至上訴人之住處交與潘鄭慈
    善，之後潘鄭慈善仍陸續繳交死會會款至第九會，而第十會由上訴人得標，被上
    訴人未給付得標金之事實，並不受前案既判力所拘束，原審判決將訴訟標的及攻
    擊防禦方法混為一談，且不視爭點效理論尚處學說理想階段，遽以既判力否定上
    訴人前揭主張，其判決不無適用法規不當之違法。(五)上訴人主張於第十會得標，
    對被上訴人具得標金債權二十八萬二千八百元，主張以此債權與被訴人之死會會
    款三十萬元相互抵銷。又上訴人雖於另案請求給付第十會得標金，經本院以八十
    八年度簡上字第四三號判決上訴人敗訴確定，致上訴人之第十會得標金給付請求
    權確定不存在而無從為同時履行抗辯，惟依此而論，上訴人即顯仍為活會會員而
    享有「抱尾會」之得標金給付請求權三十九萬元，主張以此債權與被訴人之死會
    會款三十萬元相互抵銷。再者，原告所提出會員名單未見「漢藥店」，足認被上
    訴人假造不實會員名單等語，資為抗辯。
二、查被上訴人主張其自任會首召集合會，上訴人參加一會，約定自八十六年十一月
    五日）起至八十九年十二月五日止，於農曆每月六日開會一次，共四十會，每會
    一萬元，而上訴人自第十會至起未繳納會款之事實，為上訴人所不爭執，自應予
    採信。又被上人主張上訴人於農曆八十七年一月六日（即國曆八十七年二月二日
    ）第四會（如加上會首所收取會頭款，則應屬第五會）開會時表示願出標息三千
    五百元而得標之事實，為上訴人所否，並辯稱其係受潘鄭慈善委託而標會云云，
    經查：
 （一）上訴人曾於八十七年八月間向本院具狀主張：其參加以被上訴人為會首之互
       助會，約定自農曆民國八十六年十月六日起，包括會首在內共四十會，每月
       每會一萬元，上訴人於民國八十七年七月二十八日得標，詎被上訴人竟未依
       約給付得標金二十八萬二千七百元，乃聲請對被上訴人核發支付命令等語，
       而本院依其聲請對被上訴人核發支付命令後，因被上訴人於法定期間內提出
       異議而視為起訴，經本院以八十七年度潮簡字第七九○號判決上訴人勝訴後
       ，被上訴人提起上訴，復經本院八十八年度簡上字第四三號判決認被上訴人
       已交付得標金與上訴人，而廢棄前揭第一審判決，並駁回上訴人之前揭第一
       審訴訟等情，業經本院依職權調閱本院八十七年度潮簡字第七九○號與八十
       八年簡上字第四三號民事卷宗閱明屬實，足認上訴人於前揭民事事件所主張
       訴訟標的法關係為其本於系爭合會對被上訴人之得標金給付請求權，而本院
       八十八年簡上字第四三號確定判決認被上訴人已履行其對上訴人之給付得標
       金義務。
（二）依本院八十七年度潮簡字第七九○號民事卷宗內八十七年十一月十八日調解程
      序筆錄記載：「聲請人（指上訴人）：訴之聲明事實理由均如支付命令狀記載
      。相對人（指被上訴人）：一、請求駁回原告之訴。二、訴訟費用由原告負擔
      。」等語，且被上訴人於本院八十七年度潮簡字第七九○號民事事件言詞辯論
      期日陳稱：「我是會首，雖然原告有標到會，但錢均已經交付，是在第四會標
      走的。」等語（見該民事卷宗八十七年十二月二十四日言詞辯論筆錄）。足認
      上訴人辯稱被上訴人曾於本院八十七年度潮簡字第七九○號民事事件中自認第
      十會由上訴人得標云云，尚非可採。
（三）訴外人鄭清課於本院八十八年度簡上字第四三號民事事件準備程序期日結證：
      「我是互助會會員，死會，第九會得標，第四會我有在場，當天除會首認識，
      其他五至六人我不認識，當天我寫三千三百元，上訴人甲○○有投入標單，但
      沒有寫名字，是上訴人說是她的，以三千五百元得標，第十會我沒有去。」等
      語（見該民事卷宗八十八年四月十三日準備程序筆錄）；訴外人黃洪敏貞於前
      揭民事事件準備程序期日結證稱：「我是互助會會員，已死會，我是標得第五
      會，第四會在標時我在場，當天有我、廖太太、張耀銘及輝仔及打棉被的，另
      一位女的我不認識，當天打棉被的有投標單下去，也沒有說受漢藥店委託，第
      四會是打棉被的標得，三千五百元得標，．．．，第十會我有在場，打棉被的
      在場說要標會三千五百元，後來由張耀銘三千三百元得標，第一至三會我因不
      欠錢用，沒有去，我是第四會才參加。第十會時，打棉被的沒有投標單，只說
      以三千五百元來標的」等語（見該民事卷宗八十八年四月十三日準備程序筆錄
      ）；訴外人張耀銘於前揭民事事件準備程序期日結證稱：「我是互助會會員，
      是死會，第四會是打棉被的標的，我有在場，以三千五百元得標，打棉被有在
      場，．．．，當天標會時約五至七人在場，有廖太太、阿貞、輝仔、另有一位
      油漆行的兒子及我、甲○○，當天漢藥店潘鄭慈善不在場。當天甲○○沒有表
      示是漢藥店有委託標會。那天我自始至終都在場，我不認識潘鄭慈善，但我肯
      定沒有此人在場，當天五至七人我有認識，第三會由志豐標得，第五會由阿貞
      標得。第十會我得標，打棉被的也有去，他與會首在說話。」等語（見該民事
      卷宗八十八年四月十三日準備程序筆錄）。
（四）上訴人於本院八十八年度簡上字第四三號民事事件準備程序期日陳稱：「潘鄭
      慈善是打電話給我，請我替她標會，是晚上七點多打電話給我的，標三千五百
      元，會款是隔天就交，是會首拿到我家來，我說漢藥店標得，所以我就打電話
      給漢藥店叫他來拿，當場點交給她，無經我手。」等語（見該民事卷宗八十八
      年六月七日準備程序筆錄）；而訴外人潘鄭慈善於前揭民事事件準備程序期日
      結證稱：「．．．，當天我沒有到場，我是委託甲○○（打棉被）標的，我是
      當天晚上八點打電話託她幫我標，我是在高雄姐姐家打電話給甲○○，說我人
      在外面，請她幫我標會，以三千五百元標會，會款是會首親自交給我點清，沒
      有經過他人，是在會首隔天晚上到甲○○家，打電話連絡我再去拿，當時甲○
      ○在場。」等語（見八十八年六月七日準備程序筆錄）。
（五）綜上所述，上訴人主張其受潘鄭慈善委託而標會乙節縱與事實相符，惟潘鄭慈
      善僅打電話向上訴人表示委託其代為標會，並未同時將此事告知被上訴人，且
      上訴人於開會之際亦未表示其係代理潘鄭慈善標會，足認於第四會開會之際，
      除上訴人與潘鄭慈善外，會首即被上訴人及其餘會員無從知悉上訴人係受潘鄭
      慈善委託代為標會，則潘鄭慈善委託上訴人代為標會乙節充其量僅屬潘鄭慈善
      與上訴人間單純內部關係，上訴人尚不得以此內部關係對抗被上訴人，從而，
      被上訴人主張上訴人於系爭合會的第四會開會時表示願出標息三千五百元而得
      標之事實，堪信為真實。
三、按依債務本旨，向債權人或其他有受領權人為清償，經其受領者，債之關係消滅
    ，民法第三百零九條第一項定有明文。所謂「經其受領者」，並非指經債權人或
    其他有受領權人為受領清償之意思表示，實指受領清償之利益而言。又被上訴人
    主張其於開會翌日將得標金二十六萬七千五百元送往上訴人住處，當時上訴人亦
    同在現場之事實，為上訴人所同陳，堪信為真實，則被上訴人將得標金送至上訴
    人住處之際，上訴人既同在現場，應認該得標金已置於上訴人之管領力下，而為
    上訴人所受領，上訴人對被上訴人之得標金給付請求權因此消滅。至上訴人辯稱
    其於第十會得標，對被上訴人具得標金債權二十八萬二千八百元，乃以此債權與
    被訴人之死會會款三十萬元相互抵銷，或上訴人仍為活會會員而享有「抱尾會」
    之得標金給付請求權三十九萬元，乃以此債權與被訴人之死會會款三十萬元相互
    抵銷云云，查上訴人於系爭合會僅參加一會，並已於第四會得標，且其得標金給
    付請求權已因受領請償而消滅之事實已如前述，足認上訴人對被上訴人已不具任
    何得標金債權，則上訴人辯稱以其得標金債權主張抵銷云云，尚非可取。從而，
    被上訴人請求上訴人給付自第十會起至第三十九會死會會款計三十萬元，為有理
    由，應予准許。原審判命上訴人給付被上訴人三十萬元及法定遲延利息，並依聲
    請宣告假執行，於法並無不合，上訴意旨指摘原判決不當，求予廢棄改判，為無
    理由，應予駁回。
據上論結，本件上訴為無理由，依民事訴訟法第四百三十六條之一第三項、第四百四
十九條第一項、第四百六六十三條、第七十八條，判決如主文。
中      華      民      國    九十    年      十二      月    十二      日
                                    臺灣屏東地方法院民事第二庭
~B審判長法官  洪有川
~B法      官  柯雅惠
~B法      官  賴秀雯
右為正本，係照原本作成。
本判決不得上訴。
~B法院書記官  滕一珍
中      華      民      國    九十    年      十二      月     十二     日


司法院資訊處製作；財團法人民間司法改革基金會備份。
